臺灣基隆地方法院基隆簡易庭民事判決
110年度基簡字第250號
原      告  台新國際商業銀行股份有限公司

法定代理人  尚瑞強  


訴訟代理人  于巧柔  
            陳鼎樺  
被      告  蔡明松  


            蔡坤益  


上列當事人間確認買賣行為不存在等事件，本院於民國110年12
月1日言詞辯論終結，判決如下：
    主  文
確認被告蔡明松與被告蔡坤益間就如附表所示之不動產，於民國
一○七年一月二十四日所為之買賣之債權行為，及於民國一○七年
二月七日所為之所有權移轉登記之物權行為不存在。
被告蔡坤益應就如附表所示之不動產於民國一○七年二月七日以
買賣為原因所為之所有權移轉登記予以塗銷。
訴訟費用新臺幣壹仟壹佰壹拾元由被告連帶負擔。
    事實及理由
一、程序部分：
  ㈠按訴狀送達後，原告不得將原訴變更或追加他訴。但請求之
    基礎事實同一者、擴張或減縮應受判決事項之聲明者，不在
    此限，民事訴訟法第255條第1項第2款、第3款分別定有明文
    。原告起訴時之第1項、第2項聲明均僅就本判決附表編號1
    所示之不動產為主張，嗣經調閱登記資料後，將前開聲明擴
    張至本判決附表編號2、3、4、5所示之不動產，核其就原訴
    之變更係與原請求之基礎事實同一並予以擴張，與前揭之規
    定相符，應予准許。
  ㈡按確認法律關係之訴，非原告有即受確認判決之法律上利益
    者，不得提起之，民事訴訟法第247條第1項前段定有明文。
    所謂即受確認判決之法律上利益，係指法律關係之存否不明
    確，原告主觀上認其在法律上之地位有不安之狀態存在，且
    此種不安之狀態，能以確認判決將之除去者而言（最高法院
    52年台上字第1240號判例參照）。又法律關係之存在與否不
    明確，致原告在私法上之地位有受侵害之危險，而此危險得
    以對於被告之確認判決除去之者，即得依民事訴訟法第247
    條之規定提起確認之訴。如具備前開要件，縱其所求確認者
    ，為他人間之法律關係，亦非不得提起（最高法院52年台上
    字第1922號判例、42年台上字第1031號判例參照）。本件原
    告先位聲明主張被告間就如附表所示之不動產，於民國107
    年1月24日所為之買賣之債權行為，及於107年2月7日所為之
    所有權移轉登記之物權行為，係為逃避債務所為之脫產行為
    ，而附表所示不動產現在名義上卻登記為被告蔡坤益所有，
    故兩造間對於被告就該不動產所為之買賣及所有權移轉行為
    存否並不明確，且原告主觀上認足以影響其對如附表所示不
    動產取償之權利，在法律上之地位有不安之狀態存在，而此
    種不安之狀態得以確認判決將之除去，故原告有即受確認判
    決之法律上利益，其提起本件確認之訴，自無不合，先予敘
    明。
  ㈢被告經合法通知，未於言詞辯論期日到場，核無民事訴訟法
    第386條所列各款情形，爰依同法第436條第2項、第385條第
    1項前段規定，准原告之聲請，由其一造辯論而為判決。
二、原告起訴主張：
　㈠被告蔡明松積欠原告新臺幣（下同）102,814元，業經法院核
    發支付命令確定，而原告遍查被告蔡明松名下並無任何財產
    可供執行，乃於110年1月28日調閱謄本後發現被告蔡明松竟
    於107年2月7日將其名下如附表所示之不動產以買賣方式移
    轉予被告蔡坤益；然查上揭交易有下述不符常情之處，而為
    非常規交易：⑴依常情，買受人為保護自身權益，往往於買
    賣登記時併同塗銷抵押權登記，抑或向其他金融機構轉貸以
    重新設定抵押權，並變更債務人及設定義務人為買受人，惟
    建物謄本上記載之抵押權登記分別係85年12月20日設定予安
    泰商業銀行股份有限公司、86年1月9日設定予林姓訴外人，
    於買賣後始終未曾更動，亦未變更債務人及設定義務人，此
    節實有悖於交易常情。⑵自107年買賣迄今，被告即出賣人蔡
    明松仍設籍於附表編號1之建物，被告即買受人蔡坤益亦同
    ，而已讓售之房屋卻仍在繼續使用，違反常理，是前揭所謂
    買賣行為恐為逃避債務之脫產行為，因而即有提起本訴以確
    認被告2人間買賣關係是否真正之訴訟利益。⑶因被告2人間
    前揭買賣關係存否不明確，使原告對被告蔡明松之債權有不
    能受償之危險，是本件原告起訴請求確認被告間就系爭房地
    之買賣行為及移轉所有權之物權行為不存在，性質上屬消極
    確認之訴，應由被告就其系爭房地之買賣關係及移轉所有權
    行為存在負舉證責任。
　㈡被告間既無真實之買賣及所有權移轉行為存在，其目的無非
    在避免原告之追償，顯難期待被告蔡明松行使塗銷所有權登
    記之請求權，即屬怠於行使權利，原告自得依民事訴訟法第
    247條、民法第113條、第213條、第242條、第345條、第767
    條中段之規定，代位被告蔡明松請求被告蔡坤益塗銷如附表
    所示不動產之所有權移轉登記。
　㈢備位聲明部分：
　  被告間移轉系爭房地所有權之行為固然登記為買賣，惟查其
    二人間並無資金往來，此實隱藏無償之贈與行為，且被告蔡
    明松除如附表所示不動產外，已無其他財產可供清償其對原
    告之債務，則被告2人間所為無償行為，使原告之債權有不
    能受償之虞，原告自得撤銷被告間就該等不動產所為之買賣
    行為及移轉所有權行為，及請求被告蔡坤益塗銷該所有權移
    轉登記，並回復為被告蔡明松所有。
　㈣並聲明：
　⒈先位聲明：如主文第1項、第2項所示。
　⒉備位聲明：⑴被告2人間就如附表所示不動產於107年1月24日
    以買賣為原因之債權行為及107年2月7日所為所有權移轉登
    記之物權行為，均應予撤銷。⑵被告蔡坤益應就如附表所示
    不動產於107年2月7日以買賣為原因之所有權移轉登記予以
    塗銷。
三、被告經本院合法通知，未於言詞辯論期日到場，亦未提出書
    狀為任何聲明及陳述。
四、本院之判斷：
　㈠按當事人對於他造主張之事實，於言詞辯論時不爭執者，視
    同自認。但因他項陳述可認為爭執者，不在此限。當事人對
    於他造主張之事實，已於相當時期受合法之通知，而於言詞
    辯論期日不到場，亦未提出準備書狀爭執者，準用第1項之
    規定，為民事訴訟法第280條第1項、第3項前段所明文。原
    告主張被告蔡明松為其債務人，被告蔡明松於法院核發支付
    命令確定後，仍將如附表所示不動產移轉登記予被告蔡坤益
    ，其2人間之買賣移轉恐為逃避債務所為之脫產行為，其2人
    間就系爭房地之買賣行為及移轉登記所有權行為均不存在等
    語，業據其提出本院92年度促字第16967號支付命令暨確定
    證明書、被告蔡明松108年度綜合所得稅各類所得資料清單
    、被告蔡明松全國財產稅總歸戶財產查詢清單、附表編號1
    之建物登記第2類謄本及異動索引資料、被告蔡明松戶籍謄
    本等件影本及附表編號1建物登記第1類謄本、被告蔡坤益戶
    籍謄本等件為證，並有新北市瑞芳地政事務所110年4月28日
    新北瑞地登字第1106074092號函檢送附表所示不動產辦理所
    有權移轉登記資料在卷可稽。又記載原告上開主張之起訴狀
    繕本，已於110年4月30日合法送達被告蔡坤益，有送達證書
    及新北市政府警察局瑞芳分局瑞芳派出所受理訴訟文書寄存
    登記簿影本在卷可稽，被告蔡坤益對於原告主張之事實，業
    已於相當時期受合法之通知，然未於言詞辯論期日到場爭執
    ，亦未提出書狀作何聲明或陳述，揆諸前揭法文所示，堪認
    被告蔡坤益已自認原告之主張為真實。至被告蔡明松雖經本
    院向其戶籍登記地址為送達，並於一再寄存於所在地警察機
    關後，改採公示送達，而與前開規定未盡相合；然本件如附
    表所示不動產現既已登記為被告蔡坤益所有，對被告蔡坤益
    而言，其利益攸關更甚於被告蔡明松，若果為真實之買賣，
    反遭判決為虛偽，不啻於平白損失。惟被告蔡坤益經合法送
    達後竟未曾為己提出有利之主張，更不依通知到庭陳述，益
    見原告所主張者係屬事實，不因被告蔡明松有無爭執而有區
    別。是依本院調查證據之結果，自堪認原告之主張為真。
　㈡按無效法律行為之當事人，於行為當時知其無效，或可得而
    知者，應負回復原狀或損害賠償之責任；債務人怠於行使其
    權利時，債權人因保全債權，得以自己之名義，行使其權利
    。但專屬於債務人本身者，不在此限，民法第113條及第242
    條亦分別定有明文。本件被告就如附表所示不動產之買賣行
    為及移轉登記所有權行為均不存在，已如前述，是原告請求
    確認被告間就系爭房地所為之買賣之債權行為及所有權移轉
    登記之物權關係均不存在，自屬有據。又被告蔡坤益就系爭
    房地所為之所有權移轉登記，依民法第113條之規定，應負
    回復原狀之責任，而原告既為被告蔡明松之債權人，於被告
    蔡明松怠於行使上開權利時，自得依民法第242條前段規定
    ，代位請求被告蔡明松塗銷系爭房地之所有權移轉登記。從
    而，原告依民法第113條、第242條之規定，先位請求確認被
    告就如附表所示不動產於107年1月24日所為之買賣之債權行
    為及107年2月7日所為之所有權移轉登記之物權行為不存在
    ，原告並以自己名義代位被告蔡明松請求被告蔡坤益將如附
    表所示不動產於107年2月7日，以買賣為原因所為之所有權
    移轉登記塗銷，為有理由，應予准許。
　㈢第按訴之預備合併，必先位之訴無理由，法院始應就備位之
    訴為裁判；如先位之訴有理由，法院即毋庸就備位之訴為裁
    判。本院既已判決原告先位之訴為有理由，即毋庸就其備位
    之訴為裁判，併予說明。
五、本件事證已臻明確，兩造其餘陳述及所提證據，經審酌後認
    與判決結果不生影響，爰不予逐一論列，附此敘明。
六、按訴訟費用，由敗訴之當事人負擔；法院為終局判決時，應
    依職權為訴訟費用之裁判，民事訴訟法第78條、第87條第1
    項分別定有明文。經核本件訴訟費用為原告支出之第一審裁
    判費1,110元，依法應由敗訴之被告連帶負擔，爰確定被告
    應連帶負擔之訴訟費用額如主文第3項所示。
據上論結，本件原告之訴為有理由，依民事訴訟法第436條第2項
、第385條第1項前段、第78條、第85條第2項、第87條第1項，判
決如主文。
中　　華　　民　　國　　110 　年　　12　　月　　8 　　日
                  基隆簡易庭法　官　李謀榮　　　　　
以上正本係照原本作成。
對於本件判決如有不服，應於收受送達後20日內向本院提出上訴
書狀，上訴於本院合議庭，並按他造當事人之人數附具繕本。如
委任律師提起上訴者，應一併繳納上訴審裁判費。
中　　華　　民　　國　　110 　年　　12　　月　　8 　　日
                            書記官　鄭又綾
附表：
編號 不動產標的名稱 權利範圍 1 新北市○○區○○段0000○號建物（門牌號碼：新北市○○區○○○○路00巷000號2樓） 全部 2 新北市○○區○○段0000地號土地 ¹／₃ 3 新北市○○區○○○段○○○○○段000地號土地 ¹／₂₈ 4 新北市○○區○○○段○○○○○段000地號土地 ¹／₂₈ 5 新北市○○區○○○段○○○○○段000地號土地 ¹／₂₈